【裁判字號】    93,訴,138
【裁判日期】    980618
【裁判案由】    偽造文書等
【裁判全文】
臺灣臺北地方法院刑事判決               93年度訴字第138號
公  訴  人  臺灣臺北地方法院檢察署檢察官
被      告  丙○○
            癸○○
上二人共同
選任辯護人  連銀山律師
上列被告因偽造文書等案件，經檢察官提起公訴（90年度偵字第
24028號），本院判決如下：
    主      文
丙○○、癸○○均無罪。
    理      由
一、公訴意旨略以：(一)辛○○係安寬工程有限公司（下稱安寬公
    司）之實際負責人，負責工程廢土運棄、運土憑證管理及土
    方完工證明核發等業務，為從事業務之人。於民國88年3月2
    9日與德昌營造股份有公司（下稱德昌公司）訂立工程契約
    ，負責德昌公司承包之萬華區政中心新建工程（下稱本工程
    ）土方工程施工費之處理，其內容包括扶壁挖土方棄土證明
    費、連續壁挖土方棄土證明費及土方挖運及棄土，施工費共
    計新臺幣（下同）25,560,501元，嗣德昌公司於土方工程開
    始施工前，因須檢附剩餘土處理計劃書報請業主臺北市政府
    市場管理處（下稱臺北市管處）准予備查，始得開始施工，
    德昌公司遂要求辛○○提供經當地縣市政府同意收容棄土之
    地主同意書，俾便辦理剩餘土處理計劃書之報核事宜，詎辛○○於洽定臺灣水泥股份有限公司蘇澳廠（下稱臺泥蘇澳廠
    ）與聯興建材工業股份有限公司（下稱聯興公司）為本工程
    餘土之回收地點後，竟與壬○○、己○○基於犯意聯絡及行
    為分擔，並基於概括犯意，未經臺泥蘇澳廠及當時擔任廠長
    之李明隆同意，即由壬○○與己○○二人與真實姓名、年籍
    不詳之「林禎煒」聯繫，取得蓋有偽造之臺灣水泥股份有限
    公司、李明隆印文，日期為88年11月26日之同意工程棄土進
    入廠區之同意書，再轉而提供給德昌公司以辦理剩餘土處理
    計劃書，足以生損害於台泥蘇澳廠及李明隆其人，嗣土方工
    程開工後，辛○○明知其安寬公司負責之土方挖方於89年4
    月底間始動工，之前，均由另向德昌公司轉包之樺誠營造股
    份有限公司（下稱樺誠公司）負責扶壁與連續壁挖土方之施
    工，且明知樺誠公司開挖之扶壁與連續壁土方，多係泥漿，
    根本無法回收至僅收容黏土之臺泥蘇澳廠及收取砂石之聯興
    公司，竟因依約負責樺誠公司開挖土方之棄土證明及運土憑
    證事宜，再次經由壬○○與己○○取得蓋有偽造臺灣水泥股
    份有限公司及臺泥蘇澳廠廠長李明隆印文之運土憑證，足以
    生損害於臺泥蘇澳廠及李明隆，另再經聯興公司經理丁○○
    同意，逕行刻製聯興公司印章蓋印於自行印製之運土憑證上
    ，隨即將該偽造之台泥蘇澳廠運土憑證及聯興公司同意印製
    之運土憑證供己挖運土方之用，並交付德昌公司派駐在工地
    之主任甲○○，甲○○即在辛○○提供之前開運土憑證上，
    填寫出土土方數量、載運卡車車號及運棄地點，以配合清運
    樺誠公司開挖土方之用。又，辛○○明知樺誠公司開挖扶壁
    及連續壁之土方，無法清運至臺泥蘇澳廠及聯興公司，且明
    知樺誠公司與其安寬公司開挖之棄土，並未完全依剩餘土處
    理計劃書之規定，運到前開二處所棄置，而有部份土方運棄
    至臺北縣林口第3、4期重劃區用做回填之情事，竟於89年7
    月間某日，再次經由壬○○與己○○取得蓋有偽造臺灣水泥
    股份有限公司及臺泥蘇澳廠廠長李明隆印文，日期為89年7
    月7日，內容為「…於88年12月8日至89年6月7日期間開挖後
    之棄土方30091立方公尺送至臺灣水泥股份有限公司廠內加
    工使用……」之廢土棄置完成報告書，並提供給德昌公司轉
    交給臺北市管處而行使之，足以生損害於臺泥蘇澳廠及李明
    隆；另辛○○為協助德昌公司請款，明知本工程土方及廢土
    運棄並未依規定棄置在聯興公司與臺泥蘇澳廠，竟將「……
    （本工程土方）皆依規定棄置於聯興建材工業及臺灣水泥公
    司宜蘭廠處理」之不實事項，登載於其業務上作成之90年4
    月17日土方完工證明書，並提供給德昌公司轉交給臺北市管
    處而行使之，足生損害於臺北市管處對於土方管理及核撥款
    項之正確性。(二)丁○○係聯興公司經理，負責該公司所經營
    砂石廠之建材買賣及回收工程剩餘土業務，為從事業務之人
    ；丁○○因知辛○○為處理本工程棄土及購買棄土證明事宜
    ，而擇定其經營之聯興公司砂石廠為棄土回收地點，即應允
    之，雙方並簽訂買賣合約，詎丁○○於收受辛○○交付之棄
    土證明費用後，即任由辛○○自行印製運土憑證，再同意辛○○刻製聯興公司印章蓋用於運土憑證上，之後，悉由辛○○依需要而填寫或交付德昌公司工地主任甲○○填載出土土
    方數量、運載卡車車號等事項於運土憑證上，而對於該運土
    憑證之核發完全不加控管，亦完全不管且不知辛○○有無將
    本工程之棄土運至聯興公司。嗣丁○○為配合安寬公司、德
    昌公司請款，明知本工程於89年4月底之前，樺誠公司開挖
    扶壁與連續壁後所生之土方，多為泥漿，聯興公司根本不可
    能回收做為級配，且辛○○曾有違規棄運土方在臺北縣林口
    重劃區之情事，詎其明知及此，且明知其回收之土方數量根
    本不及原買賣合約書所定之51467立方公尺，卻仍於89年7月
    7日，將「本公司前與安寬工程有限公司承攬之87建字第134
    號建照工程所簽立之買賣合約，其所有砂石級配料伍萬壹佰
    陸拾柒米立方已全部運交本公司，並加工完成建築用之粗細
    骨材……」之不實事項，登載於其業務上作成之收容完成證
    明書，並提供給辛○○轉交德昌公司，而行使之，俾供德昌
    公司向臺北市管處請款之用，足生損害於臺北市管處對於土
    方管理及核撥款項之正確性。(三)甲○○係德昌公司萬華區政
    中心新建工程工地主任，負責製作監工日報、管理清運土方
    等業務，為從事業務之人，其明知身為工地主任，應確實監
    工，並應逐日核實填載監工日報，詎竟不此之為，基於概括
    犯意，明知樺誠公司開挖之土方多係泥漿，且明知樺誠公司
    運棄之泥漿根本無法回收亦未運抵聯興公司，竟為配合棄土
    清運，將出土土方之泥漿偽填為砂石，而將此不實事項登載
    在屬其業務上製作之運土憑證上，足生損害於臺北市管處對
    於本工程土方管理之正確性；復於89年1月13日，與時任十
    方建築事務所駐地監造而同為從事業務之人之丙○○共同明
    知於一日內不可能完成「導牆挖方及殘土運棄」8288立方公
    尺及「扶壁牆挖土方」936立方公尺，卻將此不實事項登載
    於當日屬其業務應作成之監工日報內，足生損害於該監工日
    報之正確性並損及臺北市管處對於本工程土方管理之正確性
    。(四)癸○○係十方建築事務所負責人，負責本工程之設計、
    監造及估驗計價業務，為從事業務之人，與丙○○均明知未
    至台泥蘇澳廠與聯興砂石廠現場，查核本工程開挖後之土方
    是否有依規定清運，且明知本工程開挖扶壁、連續壁後之土
    方，多係泥漿，根本不可能回收，卻於90年4月17日，由丙○○及癸○○分別以駐地監工及監造建築師名義將「……自
    民國89年1月起至90年2月止，各階段之『土方及廢土運棄』
    經本所現場查核，除其中八六立方八部份，已依合約相關規
    定罰款處理外，每階段查核結果均依規定棄置於聯興建材工
    業及台灣水泥公司宜蘭廠處理無誤」之不實事項，登載於屬
    其業務上應作成之土方工程完工查核證明書內，並將該不實
    文書交付給臺北市管處，而行使之，以供德昌公司請款之用
    ，足生損害於該查核證明書之正確性並損及臺北市管處對於
    本工程土方管理之正確性（以上辛○○、丁○○、己○○、
    壬○○、甲○○部分均另行審結）。因認被告丙○○、癸○○二人共同涉犯刑法第216條、第215條之行使業務上登載不
    實文書罪嫌等語。
二、按犯罪事實應依證據認定之，無證據不得認定犯罪事實；不
    能證明被告犯罪者，應諭知無罪之判決，刑事訴訟法第154
    條第2項、第301條第1項定有明文。而認定犯罪事實所憑之
    證據，雖不以直接證據為限，間接證據亦包括在內；然而無
    論直接或間接證據，其為訴訟上之證明，須於通常一般之人
    均不致有所懷疑，而得確信其為真實之程度者，始得據為有
    罪之認定，倘其證明尚未達到此一程度，而有合理之懷疑存
    在時，即應為有利於被告之認定，更不必有何有利之證據（
    最高法院30年上字第816號、76年台上字第4986號判例可參
    ）。
三、本件公訴人認被告丙○○、癸○○涉有前開行使業務上登載
    不實文書犯行，無非係以被告二人之供述、同案被告甲○○
    之供述、89年1月13日監工日報、90年4月17日土方工程完工
    查核證明書等，為其主要論據。訊據被告二人均堅決否認涉
    犯上開犯行，被告丙○○辯稱：當時伊接任工地主任未久，
    相關報表累積甚多，均係一次用印核章，絕非明知89年1月
    13日監工日報記載之施工數量不實而故為不實之登載，且該
    監工日報係德昌公司工地主任甲○○所填載，伊僅有在其上
    蓋章，與甲○○原先根本不認識，自無可能有何犯罪之犯意
    聯絡等語；被告癸○○則以：本件90年4月17日土方工程完
    工查核證明書上之印章雖為真正，然遍查十方建築師事務所
    發文紀錄，並無該證明書之發文情形，伊之建築師事務所亦
    從來無須出具該種土方工程完成之完工查核證明文書，本件
    工程當時所需用印之文件甚多，十方建築師事務所於工地之
    辦公場所又屬開放式而與其他單位共用，該土方工程完成查
    核證明書上之印文恐係用印時一時不察而遭人夾帶蓋用，且
    伊為建築師，建築師之職責僅在確認建材、建築技術等事項
    之監造，本件土方棄運根本並非建築師責任，建築師設計費
    與廠商得以請款與否，亦完全無關等語，資為辯解。
四、經查：
  (一)關於本件89年1月13日監工日報之製作經過，證人即時任臺
    北市萬華區行政中心興建工程工地主任甲○○於本院證稱：
    89年1月13日監工日報是我們承包商德昌公司工務所填製，
    再交給監造單位現場人員也就是被告丙○○核章，再交給業
    主也就是臺北市政府市場管理處，通常3至5天會送一次監工
    日報給丙○○，最長長達一星期，紀錄則是按日填載，89年
    1 月13日日報表上面記載完成導牆挖方及殘土運棄8288立方
    公尺，並非當日完成的進度，土方工程不可能每天去測量完
    成的數量，當日監工日報正好是完成一定深度的數量，以數
    值來說是累計的結果，這是便宜行事，因為沒有別的格式可
    以記載並說明記載情形，監工日報並不是我自己送過去的，
    但是因為沒有註明，我也沒有特別交代，在將監工日報表送
    給被告丙○○核章前，是由我們德昌公司先行蓋章，我填寫
    日報表數量時，並沒有受人指示而填寫數量，而數量部分本
    來就是由監造單位在設計的時候就已經有一個估算的數值，
    所以我們只是送日報表給他們核算與當時設計的數量是否相
    符，至於他們要如何確認我們記載的數量是否正確，我不清
    楚。工程進行期間，十方事務所與德昌公司辦公室是有設在
    同一層樓，使用同一個出入口，但是辦公場所有相互隔開，
    辦公室可以相通等語（見本院95年10月2日審判筆錄）。而
    有關十方建築師事務所印章保管、蓋用之情形，證人即該事
    務所行政人員庚○○於本院證稱：90年4月17日土方工程完
    工查核證明書印章並非我所蓋用，我沒有看過此份證明書，
    但其印章為真正，這些印章平日是由行政室的人員，也就是
    我及乙○○保管，用印程序為只要專案承辦人員拿過來，請
    我們蓋，我們就會蓋用，不過因為有時要蓋用的文件很多，
    所以我們有時會將印章交給專案承辦人使用，這些印章沒有
    限制必須由建築師本人親自用印，建築師本人都不蓋章，都
    是主任戊○○跟我們拿章，我們不會直接接觸對方的人，最
    多只有看到他們的人來等語，核與證人乙○○證稱：我是擔
    任十方建築師事務所會計、秘書、行政，90年4月17日土方
    工程完工查核證明書上之建築事務所及建築師印章不是我所
    蓋用，我以前沒有看過這份文書，這些印章是一式二份，我
    與庚○○各保管一份，在本件發生之前，我們事務所印章的
    管理蠻寬鬆的，只要承辦人說要用印，我們就會把印章交給
    他們蓋用，本件工程要用印要經過主任戊○○允許即可，都
    是交給主任、承辦人或承商，讓他們在會議室自行蓋用，承
    商用印時，我們不會在旁監看，因為文件很多等語，互核相
    符（以上均見本院95年10月2日審判筆錄）。依證人甲○○
    前揭所證，可知監工日報表係由甲○○填載後，約莫3日至5
    日交予被告丙○○核章，該監工日報並非丙○○所填寫甚明
    ，公訴人指甲○○與被告丙○○共同將完成導牆挖方及殘土
    運棄8288立方公尺及扶壁牆挖土方936立方公尺等不實事項
    「登載」於監工日報內，揆諸前揭說明，已有未合。
  (二)又在監工日報上蓋用十方建築師事務所印章之經過，證人戊○○於本院證稱：89年1月至90年4月間我是擔任十方建築事
    務所專案經理兼工務部主任，我未曾經手過此份90年4月17
    日土方工程完工查核證明書，是在調查局訊問時提示給我看
    的，之前並沒有看過，十方建築事務所平常所出具的文書，
    所用的印章是由公司的庚○○及乙○○在保管，我任職期間
    ，事務所有印製簽單，由各承辦人匯集相關文件資料及文稿
    ，經過相關人員看過後，最後送給主持建築師癸○○，他看
    過同意並於簽單上簽認之後，再交給乙○○打字、製作，並
    於用印後發送，當時本件工程經辦人員有我、丙○○，還有
    黃演宏，如果是與設計有關的事務，就會經過主持建築師胡
    炯輝，我完全沒有看過這份證明書，所以也沒有看過簽認資
    料，本件工程棄土處理，不是建築師的權責，我們所負責的
    範圍只在工地之內，出了工地，就不是我們監造負責的範圍
    。我任職十方建築事務所期間，接案後就承辦案件從設計到
    最後完成，各個程序都會參與，而本件萬華區政中心工程，
    我是從施工圖後段開始接觸，並參與後續發包，本件發包後
    ，因為事務所聘請丙○○擔任現場監工，所以我就沒有參與
    現場工務，我只在辦公室負責請款、開會的事務，如果業主
    有發文到事務所來，這部分文書處理也會由我負責，另外關
    於施工品管檢查的資料，則是由工地現場人員處理，任職期
    間，從來沒有經手處理過相關土方工程完工查核證明文書，
    在我任職期間，相關工程的土方部分，都是由營造廠去處理
    ，建築事務所只要確認營造廠有按圖施工，並且有將土方移
    除，這部分從來不需要由事務所出具證明。而關於土方處理
    的證明資料，在一般工程中，都是由接受土方的單位出具證
    明，就建築事務所而言，不可能會去出具這份證明，土方處
    理也不在我們監造範圍等語（見本院97年6月19日是判筆錄
    ），足見建築師事務負責範圍僅限於確認營造廠是否有按圖
    施工，並將土方自工地移除，相關土方處理部分則係由營造
    廠自行負責，伊所屬之十方建築師從來未曾出具任何土方完
    工查核證明文件，是被告癸○○辯稱土方處理並非建築師事
    務所之職責，即非虛妄不實，而堪以採信。
  (三)而本件記載「……自民國89年1月起至90年2月止，各階段之
    『土方及廢土運棄』經本所現場查核，除其中八六立方八部
    份，已依合約相關規定罰款處理外，每階段查核結果均依規
    定棄置於聯興建材工業及台灣水泥公司宜蘭廠處理無誤」等
    文字之90年4月17日土方工程完工查核證明書係法務部調查
    局臺北市調查處前往安寬公司執行搜索時，在該公司所查獲
    ，有法務部調查局臺北市調查處98年3月6日函在卷可稽，經
    核對本院向臺北市市場管理處所調取之相關請款資料，並未
    發現有該土方完工查核證明書之存在，本院向臺北市市場管
    理處函詢該土方工程完工查核證明書是否為請款時所提出，
    該處亦以時間久遠無從得知等情答覆在卷，是本件公訴人所
    指記載不實事項之90年4月17日土方工程完工查核證明書是
    否有提出於臺北市市場管理處而行使，即非無疑。再以向德
    昌公司承包土方工程，而偽造台泥蘇澳廠88年11月26日棄土
    同意書、89年7月7日廢土棄置完成報告書，及製作不實之安
    寬公司90年4月17日土方完工證明書之安寬公司負責人辛○○於本院證稱：88年間有跟德昌營造公司簽訂工程契約書，
    工程內容是土方工程，擬定棄土計畫是我們安寬公司自己寫
    的，當時約定棄土放置地點包括新店聯興公司及宜蘭台泥蘇
    澳廠，由我委託宜蘭那裡專門處理棄土事宜的壬○○、己○○二人，幫我去接洽，我們是向他們二人及聯興公司買棄土
    證明。我們一共有三個棄土證明，聯興公司部分是一個阿惠
    的女子幫忙處理的，88年11月26日台泥同意書是壬○○、己○○拿給我的，這些運土憑證是我們自己印製的，實際上廢
    土運給壬○○、己○○去處理，當時和他們接洽就已經講好
    這部分由他們處理，因為當時有一部分的土，品質不錯，對
    方想要作為植栽用土，我跟他比較熟，所以才運去林口給他
    ，土方完工證明書是由我提出來交給周宏一或甲○○，至於
    土方工程完工查核證明書我不知道是那裡來的等語（見本院
    98年5月21日審判筆錄），參以本件90年4月17日安寬公司土
    方完工證明書與公訴人所指不實之90年4月17日土方完工查
    核證明書，其二者之格式、打印字體、用語均屬類似而幾近
    一致，顯有可能係出於同一人之手，自難排除係辛○○等人
    所一併偽造之可能性。是被告癸○○辯稱其事務所並未製作
    該份文件，係遭人夾帶蓋用印章於其上等語，自堪採信。
五、綜上各情，本件依公訴人所提出之證據，均尚不足以證明被
    告丙○○、癸○○二人涉犯本件行使業務上登載不實文書犯
    罪；此外，復查無其他積極證據，足資證明被告確有公訴意
    旨所指上開犯行。本件既不能證明被告犯罪，依法自應為被
    告無罪之諭知。
據上論斷，應依刑事訴訟法第301條第1項，判決如主文。
本案經檢察官葉惠燕到庭執行職務
中    華    民    國    98    年    6     月    18    日
                  刑事第十一庭  審判長法  官  劉方慈
                                      法  官  黃紹紘
                                      法  官  林庚棟
以上正本證明與原本無異。
如不服本判決，應於判決送達後10日內，向本院提出上訴狀；上
訴書狀應敘述具體理由，未敘述上訴理由者，應於上訴期間屆滿
後20日內補提上訴理由書於本院。
                                      書記官  殷玉芬
中    華    民    國    98    年    6     月    22    日


司法院資訊處製作；財團法人民間司法改革基金會備份。
